【裁判字號】    95,判,1901
【裁判日期】    951123
【裁判案由】    退學
【裁判全文】
最  高  行  政  法  院  判  決
                                     95年度判字第01901號
上  訴  人  乙○○
                          （送達代收人甲○○
上  訴  人  國立成功大學
代  表  人  丙  ○
上列當事人間因退學事件，兩造對於中華民國94年6月16日高雄
高等行政法院93年度訴字第957號判決，各自提起上訴，本院判
決如下：
    主  文
原判決關於駁回上訴人乙○○其餘之訴，及命其負擔訴訟費用部
分廢棄。
訴願決定及原處分關於乙○○所修論文課之成績不予採認部分均
撤銷。
上訴人國立成功大學之上訴駁回。
第1審廢棄部分及上訴審訴訟費用均由國立成功大學負擔。
    理  由
本件上訴人乙○○在原審起訴主張：上訴人乙○○為上訴人國立
成功大學所屬歷史系進修學士班6年級學生，91學年度因畢業學
分不足3學分，未能如期畢業。92學年度第1學期註冊選修「論文
」課乙科（3學分），所撰論文「中國洋務的洞察者－郭嵩燾生
平與思想之探究（0000-0000）」，經指導教師蘇梅芳評定該「
論文」學期成績75分，於民國93年2月19日送交國立成功大學所
屬註冊組登錄成績，並公布於學生成績網站。依大學法第23條及
學位授予法第3條，修滿畢業學分即可畢業，並取得學士學位；
據此其家長於93年2月23日親赴成功大學要求代理請領畢業證書
及成績證明未果，期間數度電話洽詢亦無結果，遲至93年6月始
接獲該校以其整學期未在校，嚴重違反該校學則第4章「缺席、
曠課」之規定，以曠課逾45小時為由，予以退學處分，該論文成
績（75分）及該科3學分亦不予採認，乃循序提起行政訴訟。惟
成功大學供學生選修之「論文課程」，無律定課表，該課程之上
課時間、上課地點與上課方式，均責成指導教師全權處理。是其
指導教師提前上課之時段（計8次，每次1至2小時）與收到其郵
遞論文初稿後每天幾乎1個小時之電話討論（93年1月6日至16日
，指導教師同意論文定稿止，總計11天，亦即11次上課時段），
均應列計上課時數，以符對學生之「信賴保護原則」，故其在該
課程上根本就不存在所謂的「曠課」問題等語，爰請判決將訴願
決定及原處分均撤銷。
上訴人國立成功大學則以：乙○○為成功大學歷史系進修學士班
6年級學生，於92學年度第1學期註冊選修論文課乙科（3學分）
，經其指導教授評定該論文學期成績75分，送交該校註冊組登錄
成績，並公布於學生成績網站。依大學法第23條及學位授與法第
3條規定，修滿畢業學分即可畢業，並取得學士學位。惟因乙○
○違反行為時該校進修學士班學則第4章「缺席、曠課」之規定
，乃通知其父甲○○，因其曠課時數累積逾45小時，應令退學，
並無不合等語，資為抗辯。
原判決將訴願決定及原處分關於退學部分均撤銷，上訴人乙○○
其餘之訴駁回，係以：乙○○為成功大學歷史系進修學士班6年
級學生，91學年度因畢業學分不足3學分，未能畢業；於92學年
度第1學期註冊選修論文課乙科（3學分），但自92年8月14日起
出境；嗣因兵役問題，成功大學由臺北市士林區公所來函，發現
乙○○出境後至93年4月28日仍未返國，其間雖然乙○○選修之
論文課指導教師在授課期間曾以網路郵件方式與乙○○進行課程
教學互動，且於93年2月19日向教務處呈送學期成績，而乙○○
與指導教師曾約定於92年11月返國上課，但乙○○並未返國，且
未向指導教師或學校請假，成功大學乃以乙○○係屬無故缺席，
已違反到課義務，依據行為時國立成功大學進修學士班學則（下
稱學則）第10條前段及第13條之規定作成退學及所修課程之成績
不予採認之處分。經查：1.乙○○於92學年度第1學期註冊選修
論文課乙科，成功大學並未在課程表上排定該科目之上課時間及
地點，而該科目係由歷史系教師共同指導，學生於選修該科目時
，應自行找其中一位教師為指導教師，再由學生與指導教師討論
，確定論文題目、應蒐集之相關資料、研究之方向及論文格式，
上課之時間及地點則由學生與指導教師自行決定，業據證人即乙
○○之指導教師蘇梅芳到庭證述明確，復有成功大學所屬歷史系
92學年度第1學期課程表影本附卷足稽，且為成功大學所不爭執
，證人所述，自堪採信。由上開論文課之選修過程及上課方式觀
之，可知成功大學未在課程表上排定該科目之上課時間及地點，
乃因該科目係由學生自行選擇指導教師，故每一學生之指導教師
不一定相同，且選修歷史系論文課之學生，其論文之題目、應蒐
集之資料及研究方向，不盡相同，故成功大學就論文課如欲安排
固定之上課之時間及地點，有其事實上之困難。因此，成功大學
就該科目例來均由指導教師自行決定上課時間及地點，亦經成功
大學陳明在卷。換言之，就該科目之上課時間及地點，成功大學
實有授權指導教師自行決定之意思，而此授權乃係基於該科目之
特性所為便宜措施，且對教學自由及學習自由並無不利影響，亦
未逾越大學法等相關法令規定，依法並無不合。2.乙○○在選修
論文課前，即有出國打算，因此，在92年9月15日辦理註冊及選
課前，即先行找成功大學所屬歷史系教師蘇梅芳為指導教師，在
暑假期間即自92年7月7日起至同年8月8日止，共同討論論文事宜
，共計約13.5小時，乙○○嗣於同年8月14日出境至美國，並與
指導教師約定於同年11月返國，惟屆期迄今仍未返國，期間乙○
○與指導教師以電話或電子郵件之方式連繫，並完成論文寫作，
亦據證人蘇梅芳陳述甚詳，復提出其所筆記之上課時間表影本及
其提出之論文附卷為憑。按學生因請假而缺課者，稱為缺席，無
故缺席者稱為曠課，此為前揭學則第10條前段所明定。上開規定
在成功大學訂有上課時間及地點之科目，學生如未經請假而無故
缺席即屬曠課，固無疑義。然在成功大學未指定上課時間、地點
之科目，應如何認定缺席及曠課，在其所訂定之學則中並未明確
規定。乙○○選修之論文課為3學分，依大學法施行細則第20條
規定計算原則應授課滿54小時，故成功大學就該科目雖未指定上
課時間及地點，然其既有授權指導教師指定上課時間、地點之意
思，指導教師自有指定學生上課時間、地點之權利及義務。查乙
○○之指導教師不僅配合乙○○出國之時程，於乙○○出國前尚
未註冊選課即先行於暑假期間與乙○○商討論文事宜，且於乙○
○出國後未依約定時間返國上課，復未要求乙○○返國上課，而
係以電話及電子郵件方式與乙○○連繫，協助完成論文，則乙○
○於該學期均因出境美國，未在國內，無從到校上課，固屬事實
，然另方面其指導教師於乙○○註冊選修論文課後，並未要求乙
○○務必到校上課，並指定乙○○必須到校上課之時間及地點，
自難認定乙○○已構成無故缺課，故乙○○縱使如成功大學主張
於整個學期均未到校上課，亦難謂其符合學則規定曠課之要件，
則成功大學以乙○○因出國整個學期均未到校上課，曠課時數逾
45小時為由，予以退學處分，即有違誤。3.參照司法院釋字第38
2號解釋，受理學生退學或類此處分爭訟事件之機關或法院，對
於其中涉及學生之品行考核、學業評量或懲處方式之選擇，應尊
重教師及學校本於專業及對事實真象之熟知所為之決定，僅於其
判斷或裁量違法或顯然不當時，得予撤銷或變更。故學生之學業
評量固為教學自由之範疇，教師本其專業所為之決定，本應受到
尊重。然查，乙○○在92年9月15日辦理註冊及選課前，即自行
找成功大學所屬歷史系教師蘇梅芳為指導教師，並於暑假期間先
行討論論文事宜，乙○○嗣於同年8月14日出境至美國，並與指
導教師約定於同年11月返國，惟屆期迄今仍未返國，期間乙○○
與指導教師以電話或電子郵件之方式連繫，並完成論文寫作，則
乙○○於暑假期間既尚未辦理註冊及選課，則其先行與指導教師
商討論文相關事宜，即難認係屬學期開始之上課時數；又乙○○
未依約定返國，僅以電話或電子郵件之方式與指導教師進行教學
及討論，亦未依成功大學遠距（網路）教學辦法之規定由指導教
授填具申請書及計畫書向教務處教學資訊組提出申請，則成功大
學以上開方式上課，已違反學校學則等相關規定，無法認定乙○
○上課時數，故其指導教師雖給予修習之論文課75分，成功大學
不予採認該論文課程之成績，尚無不合。又乙○○為成功大學所
屬歷史系進修學士班6年級學生，其對學校關於註冊、選課、上
課時間及方式等相關規定，知之甚詳，其對所修課程應先經註冊
及選課等程序，自無在暑假期間上課之理，又其出國期間所為遠
距教學亦未經申請，亦不符合成功大學遠距教學之規定，況且乙
○○與指導教師於暑假上課，及以電話與電子郵件方式上課，均
係為配合乙○○出國所致，故其指導教師雖評量其論文成績為75
分，而為成功大學所不採認，乙○○亦難謂有何信賴保護原則可
言。4.乙○○選修之論文課，成功大學既未規定上課時間及地點
，而其指導教師亦未指定該科目之上課時間及地點，乙○○縱使
整個學期未到校上課，亦難謂違反到課之義務而構成曠課之要件
。成功大學以乙○○曠課超過45小時為由，對乙○○為退學之處
分，即有違誤，訴願決定未予糾正，亦有可議。至乙○○未依成
功大學規定之學期上課期間及遠距教學之方式上課，已違反成功
大學所頒學則等相關規定，成功大學對其所修論文課之成績不予
採認，並無違誤，訴願決定予以維持，亦無不合，為其判決之論
據。
按大學法第1條第2項規定：「大學應受學術自由之保障，並在法
律規定範圍內，享有自治權。」所稱「自治權」之範圍，應包含
直接涉及研究與教學之學術重要事項（司法院釋字第380號解釋
參照）。92年2月6日修正公布之大學法第25條之1規定：「大學
為確保學生學習效果，並建立學生行為規範，應訂定學則及獎懲
規定，並報教育部備查。」「大學學生保留入學資格、轉學、轉
系 (組)所、休學、退學、成績考核、學分抵免、暑期修課、服
兵役與出國之學籍處理、雙重學籍及其他與學籍有關事項，由各
大學依相關法令之規定，納入學則規範，並送教育部備查。」已
明定有關學生退學事項，應納入學則，予以規範，且大學學則規
範學生曠課退學之有關事項，涉及學生憲法上受教育之權利，應
有公平客觀之認定標準，為學生所得預見及遵循，並可由司法審
查予以認定及判斷，方符合明確性原則。又依93年2月27日大學
法施行細則第20條規定：「大學各學系學分之計算，原則以授課
滿18小時為1學分。實習或實驗學分之計算，由各大學自訂之。
」「實習或實驗學分之計算，由各大學自訂之。」所稱「原則以
授課滿18小時為1學分」、「實習或實驗學分之計算，由各大學
自訂之」，即係本於大學自治之精神，尊重大學對於課程及授課
之安排，得依實習、實驗或其他性質特殊之課程，予以妥適規劃
。又受理學生退學或類此處分爭訟事件之機關或法院，對於其中
涉及學生之品行考核、學業評量或懲處方式之選擇，應尊重教師
及學校本於專業及對事實真象之熟知所為之決定，僅於其判斷或
裁量違法或顯然不當時，得予撤銷或變更（參照司法院釋字第38
2號解釋理由書）。本件原判決以乙○○於92學年度第1學期註冊
選修論文課乙科（3學分），成功大學並未在課程表上排定該科
目之上課時間及地點，而該科目係由歷史系教師共同指導，學生
於選修該科目時，應自行找其中一位教師為指導教師，再由學生
與指導教師討論，確定論文題目、應蒐集之相關資料、研究之方
向及論文格式，上課之時間及地點則由學生與指導教師自行決定
，業據證人即乙○○之指導教師蘇梅芳到庭證述明確，復有成功
大學所屬歷史系92學年度第1學期課程表影本附卷足稽，且為成
功大學所不爭執。由上開論文課之選修過程及上課方式觀之，可
知成功大學未在課程表上排定該科目之上課時間及地點，乃因該
科目係由學生自行選擇指導教師，故每一學生之指導教師不一定
相同，且選修歷史系論文課之學生，其論文之題目、應蒐集之資
料及研究方向，不盡相同，故成功大學就論文課如欲安排固定之
上課時間及地點，有其事實上之困難。因此，成功大學就該科目
例來均由指導教師自行決定上課時間及地點，亦經成功大學陳明
在卷。是就該科目之上課時間及地點，成功大學實有授權指導教
師自行決定之意思，而此授權乃係基於該科目之特性所為便宜措
施，且對教學自由及學習自由並無不利影響，亦未逾越大學法等
相關法令規定。又乙○○在選修論文課前，即有出國打算，因此
，在92年9月15日辦理註冊及選課前，即先行找成功大學所屬歷
史系教師蘇梅芳為指導教師，在暑假期間即自92年7月7日起至同
年8月8日止，共同討論論文事宜，共計約13.5小時，乙○○嗣於
同年8月14日出境至美國，並與指導教師約定於同年11月返國，
惟屆期迄今仍未返國，期間乙○○與指導教師以電話或電子郵件
之方式連繫，並完成論文寫作，亦據證人蘇梅芳陳述甚詳，復提
出其所筆記之上課時間表影本及其提出之論文附卷為憑。按學生
因請假而缺課者，稱為缺席，無故缺席者稱為曠課，此為行為時
國立成功大學進修學則第10條前段所明定。上開規定在成功大學
訂有上課時間及地點之科目，學生如未經請假而無故缺席即屬曠
課，固無疑義。然在成功大學未指定上課時間、地點之科目，應
如何認定缺席及曠課，在其所訂定之學則中並未明確規定。乙○
○選修之論文課為3學分，依大學法施行細則第20條規定計算原
則應授課滿54小時，故成功大學就該科目雖未指定上課時間及地
點，然其既有授權指導教師指定上課時間、地點之意思，指導教
師自有指定學生上課時間、地點之權利及義務。且乙○○之指導
教師不僅配合乙○○出國之時程，於乙○○出國前尚未註冊選課
即先行於暑假期間與乙○○商討論文事宜，於乙○○出國後未依
約定時間返國上課，復未要求乙○○返國上課，而係以電話及電
子郵件方式與乙○○連繫，協助完成論文，則乙○○於該學期均
因出境美國，未在國內，無從到校上課，固屬事實，然另方面其
指導教師於乙○○註冊選修論文課後，並未要求乙○○務必到校
上課，並指定乙○○必須到校上課之時間及地點，自難認定乙○
○已構成無故缺課，故乙○○縱使如成功大學主張於整個學期均
未到校上課，亦難謂其符合學則規定曠課之要件，則成功大學以
乙○○因出國整個學期均未到校上課，曠課時數逾45小時為由，
予以退學處分，即有違誤，因將訴願決定及原處分關於退學部分
均撤銷，經核於法並無違背。次查成功大學就系爭「論文」課，
究應如何授課？於何時、何地上課？上課之時數若干？如何構成
缺課或曠課，顯然欠缺明確之規範，且有授權指導教師指定上課
時間、地點、方式及時數之意思。倘指導教師對學生以一對一指
導方式上課，同意學生開始撰寫論文，並收受論文進行審查及評
定該論文成績，基於成功大學授權指導教師自行決定上課之時間
、地點及方式，即應尊重指導教師對其學生學習成果所為之專業
判斷。申言之，成功大學就系爭「論文」課，既未明確規範其授
課之時間、地點及方式，則乙○○之指導教師於成功大學授權之
範圍內以一對一指導方式上課，即無違反學校學則等相關規定可
言。本件指導教師既已收受乙○○提出之論文，並給予修習之論
文課評定75分，自應尊重指導教師對乙○○學習成果所為之專業
判斷。原判決一方面認定乙○○選修之論文課，成功大學未規定
上課時間及地點，而其指導教師亦未指定該科目之上課時間及地
點，乙○○縱使整個學期未到校上課，亦難謂違反到課之義務而
構成曠課之要件，認為成功大學以乙○○曠課超過45小時為由，
對乙○○為退學之處分已有違誤；一方面又以乙○○未依成功大
學規定之學期上課期間及遠距教學之方式上課，已違反成功大學
所頒學則等相關規定，認為成功大學對乙○○所修論文課之成績
不予採認並無違誤，前後理由已有矛盾。又成功大學對其安排之
「論文」課，既無排定上課時間、地點及時數之課程表，無從認
定學生有無曠課情事，自無違反該校規定之學期上課期間及遠距
教學之上課方式可言。否則，同樣修習「論文」課，指導教師均
未安排上課，在成功大學所在地以外之國內（從未到校）完成論
文者，承認其成績及學分；而在國外完成論文者，即予退學且不
採認其成績及學分，亦與平等原則有違。從而原判決認定成功大
學對乙○○所修論文課之成績不予採認部分，已有適用法規不當
之違誤。上訴人乙○○就該不利於己部分上訴，指摘原判決違背
法令，求予廢棄，非無理由，爰將原判決關於成功大學對乙○○
所修論文課之成績不予採認及命其負擔訴訟費用部分均廢棄，並
將訴願決定及原處分關於乙○○所修論文課之成績不予採認部分
均撤銷。至於成功大學上訴略以：註冊為取得修課資格之條件，
乙○○未取得資格前與指導教師間縱有關於論文討論之事項，不
能認為係「修課」或「上課」，更不能計入上課之時數；乙○○
未註冊前已出國，且又全學期未到校，又未申請獲准遠距教學，
則依現行國立成功大學學則第12條及大學法施行細則第20條規定
，乙○○曠課已逾45小時，已合退學之要件云云。經核成功大學
所援引之上開規定，於乙○○所選修之論文課，成功大學未排定
上課時間、地點，且係授權指導教師自行決定上課方式之情形下
，顯難期待乙○○得以遵循上開規定完成所指定之上課時數，且
論文課之上課，無非在於指導學生研究方向、選定題目、擬定大
綱、蒐集資料及論文寫作格式，3學分之論文課，似無依上開規
定上足54小時之必要。成功大學既安排「論文」課供學生選修，
疏於規範論文課之上課時間、地點及上課方式於先，事後竟苛責
學生未依規定上課，應予曠課退學之處分，而所指「未依規定上
課」，究係依何規定？殊欠具體明確，顯然成功大學所指論文課
之「上課規定」，並非學生所得預見及遵循，行政法院亦無從認
定及判斷學生於何種情形下構成曠課，則成功大學以乙○○選修
之論文課未依規定上課，應予曠課退學之處分，及其所修論文課
之成績不予採認，已與法治國家所應嚴守之法規明確性原則及依
法行政原則有違。本件成功大學主張乙○○已構成曠課退學之要
件，指摘原判決此部分違背法令，難認有理由，此部分之上訴，
應予駁回。
據上論結，本件成功大學上訴之上訴為無理由，乙○○之上訴為
有理由，爰依行政訴訟法第255條第1項、第256條第1項、第259
條第1款、第98條第3項前段，判決如主文。
中    華    民    國    95    年    11    月    23    日
                  第二庭審判長法  官  廖  政  雄
                              法  官  黃  淑  玲
                              法  官  鍾  耀  光
                              法  官  姜  仁  脩
                              法  官  黃  清  光
以  上  正  本  證  明  與  原  本  無  異
中    華    民    國    95    年    11    月    23    日
                              書記官  蘇  金  全


司法院資訊處製作；財團法人民間司法改革基金會備份。
